最高法院刑事判決　　　　　　　　　　　　　　　九十三年度台上字第三六九三號
　　上　訴　人　甲○○
右上訴人因業務侵占案件，不服台灣高等法院台中分院中華民國九十二年十二月十八
日第二審更審判決（九十二年度重上更(一)字第二六號，起訴案號：台灣台中地方法院
檢察署八十六年度偵字第一七二四一號），提起上訴，本院判決如左：
    主  文
原判決撤銷，發回台灣高等法院台中分院。
    理  由
按不得上訴於第三審法院之罪與得上訴之罪為牽連犯，而不得上訴之罪為重，得上訴
之罪為輕，雖依刑法第五十五條從不得上訴之重罪論科，惟其牽連之輕罪，原得上訴
，而裁判上一罪之上訴又不可分，則對於該重罪亦應認為得上訴於第三審法院。本件
原判決認定上訴人甲○○牽連犯刑法第二百十條之偽造私文書罪、第三百三十六條第
二項之業務侵占罪，而依刑法第五十五條從一重之業務侵占罪處斷，雖其從以處斷之
重罪即業務侵占罪屬刑事訴訟法第三百七十六條第三款不得上訴於第三審法院之案件
，但所牽連觸犯之輕罪即偽造私文書罪係得上訴第三審法院之案件，依前開說明自得
上訴於第三審法院，先予敘明。
本件原判決認定上訴人於民國八十六年間，任職於大正汽車股份有限公司（總公司設
於台中市○○路○段一五一號，嗣於八十七年九月一日與裕宗汽車股份有限公司合併
為裕唐汽車股份有限公司，並遷址至台中市○○路○段八號，以下稱大正汽車公司）
，在該公司設於台中市○○路○段一二六號經銷單位擔任業務助理，業務內容包括將
負責銷售汽車之業務員向買車客戶收取之車款送繳至總公司之出納人員。其於任職大
正汽車公司期間，竟基於意圖為自己不法所有之概括犯意，先在不詳地點委請不知情
之刻印人員，偽刻大正汽車公司之出納人員廖美滿、洪鳳卿之印章各一枚，再於前揭
大正汽車公司之總公司或任職之銷售單位內，以在客戶已填寫之大正汽車公司之購車
預約單（紅聯）付款明細欄上註寫收款日期及現金金額，再於現金欄上蓋用偽造之廖
美滿、洪鳳卿印章，用以表示該現金已由大正汽車公司之出納人員收訖，而實際並未
將現款繳回給出納人員，以此方法連續侵占十筆款項，共計新台幣（下同）二十七萬
三千元（其買車客戶、侵占日期、蓋用印章、侵占金額、收款業務員等詳如原判決附
表所示），足以生損害於廖美滿、洪鳳卿及大正汽車公司。嗣因帳目未合，經大正汽
車公司查詢相關人員後查知等情。因而撤銷第一審判決，改判論處上訴人連續意圖為
自己不法所有，而侵占對於業務上所持有之物罪刑；並以上訴人被訴如原判決理由欄
五所載部分，不能證明上訴人犯罪，因公訴人認此部分與有罪部分有裁判上一罪之牽
連關係，而不另為無罪之諭知，固非無見。
惟查：(一)、依法應於審判期日調查之證據雖已調查，而其內容未明瞭者，即與未經調
查無異，如遽行判決，仍屬應於審判期日調查之證據而未予調查，尚不得遽對被告為
有利或不利之認定。原判決就如第一審判決附表編號三所載即客戶高白靜部分，論斷
不能證明上訴人有該部分之犯行，係以依卷附該部分之預約單所示，其上所蓋用之廖
美滿印文，其與廖美滿所用職章所蓋印文，均有外框左側臨「廖」字部分，因缺損而
造成紋線斷續現象，且其斷續位置相同，因認該部分之印文應非被告所偽造（原判決
第八頁第七至十一行），為其主要論據之一。然原審更審前就同一印文（即原審法院
八十八年度上訴字第二五五五號刑事判決附表編號七所示客戶高白靜部分）為勘驗後
則認定：該預約單上所蓋廖美滿印文，其印文外框紋線均完整無缺，與卷附廖美滿所
用之職章，其外框位於「廖」字左側部分有斷續之缺損，致所留印文於該位置之外框
均有間斷情形，縱因用力蓋印，亦將因缺損部分基部較寬，使所留印文部分外框明顯
加大，二者外框紋線有顯著不同，應非該職章所蓋出之印文（原審法院八十八年度上
訴字第二五五五號刑事判決第五頁第八至十三行）等情，其與原判決就勘驗結果所為
之論斷說明是否不盡相同？而法院核對相關印文是否相同，固為證據調查方法之一種
，但除非印文有顯著跡象，一般人均能以肉眼辨別其真偽異同者外，仍須藉重科學儀
器及專門知識，就其內容付與鑑定，始足以資判斷。況廖美滿於其職務上所使用之印
章是否有二種以上？尚非全無疑義，仍待調查釐清，本院前次發回意旨已詳予指明。
原判決就上情未詳予調查釐清，復未就上情說明其為如何斟酌取捨之理由，遽為不利
上訴人之認定，尚有未合。(二)、認定犯罪事實所憑之證據，雖不以直接證據為限，間
接證據亦包括在內，然而無論直接證據或間接證據，其為訴訟上之證明，須於通常一
般人均不致有所懷疑，而得確信其為真實之程度者，始得據為有罪之認定，倘其證明
尚未達到此一程度，而有合理之懷疑存在時，即難遽採為不利被告之認定；又告訴人
之告訴，係以使被告受刑事訴追為目的，是其陳述如有瑕疵，在此瑕疵未究明釐清前
，尚不得遽對被告為有利或不利之認定；且其陳述是否與事實相符，仍應調查其他證
據以資審認。原判決認定上訴人有前揭犯行，無非依憑告訴人之指述及證人張正中（
原判決第三頁第十四行、第五頁第三至四行）、洪鳳卿（原判決第四頁第十二行）、
邱琴雅（原判決第五頁第七行）相關之供述，為其主要論據之一。然原判決說明告訴
人指稱上訴人涉犯如第一審判決附表編號一、二、三、八、九所示部分，上訴人應無
偽造廖美滿之印文（原判決第八頁第七至十四行、第九頁第十至十四行）等情，而論
斷上開部分不能證明上訴人有業務侵占犯行，則告訴人指述各情是否非無瑕疵；又證
人張正中、洪鳳卿、邱琴雅等人均係告訴人之職員，其等與告訴人之關係至為密切，
所為供述各情是否確屬事實非無疑義；另依第一審勘驗裕唐汽車公司之收繳車款流程
結果（原判決第三頁第十二行至第四頁第十一行），其既有各相關單位相互牽制，則
上訴人究係於填寫繳款書及將款項繳交總公司出納之過程中侵占前揭款項？抑係於客
戶未領牌之前而陸續繳款之過程中，以在預約單（紅聯）現金欄上偽造廖美滿、洪鳳
卿印文之方式侵占前揭款項？又大正汽車公司出納廖美滿、洪鳳卿於職務上是否僅使
用告訴人代理人李憲文所提出之印章（原判決第五頁第十三至十四行）？上情與上訴
人是否確有本件犯行攸關，自應詳予調查釐清論述說明。原審就上情未詳予調查釐清
，且就告訴人指述各情未敘明有何補強證據可資參照，率依告訴人非無瑕疵之指述及
證人張正中、洪鳳卿、邱琴雅並非明確之供述，為不利上訴人之認定，其查證未盡且
理由欠備，遽行判決，尚有未洽。上訴意旨指摘原判決不當，尚非全無理由，應認仍
有撤銷發回更審之原因。原判決理由欄五所載關於上訴人不另為無罪諭知部分，基於
審判不可分之原則，併予發回，附此敘明。
據上論結，應依刑事訴訟法第三百九十七條、第四百零一條，判決如主文。
中　　　華　　　民　　　國　　九十三　　年　　　七　　　月　　二十二　　日
                              最高法院刑事第三庭
                                  審判長法官  董  明  霈
                                        法官  林  茂  雄
                                        法官  張  祺  祥
                                        法官  石  木  欽
                                        法官  郭  毓  洲
      右正本證明與原本無異
                                              書  記  官
中　　　華　　　民　　　國　　九十三　　年　　　七　　　月　　二十八　　日
                                                                        Ｋ
